臺灣高等法院民事判決
103年度重上字第610號
上  訴  人  鍾瓊亮（即鍾王珊瑾之承受訴訟人）

訴訟代理人  李劍非律師
            陳怡雯律師
            李家慶律師
被上訴人    鍾林朋  


訴訟代理人  鄭清妃律師
被上 訴 人  丑○○


兼法定代理人  劉禕(YI LIU)





共      同
訴訟代理人  林永頌律師
            邱瑛琦律師
複代 理 人  陳怡君律師            
共      同垈            
訴訟代理人  楊久弘律師 
複代 理 人  吳宜珊律師

上列當事人間請求不動產所有權移轉登記事件，上訴人對於中華
民國103年4月15日臺灣臺北地方法院101年度重訴字第978號第一
審判決提起上訴，並為訴之追加、變更，本院於110年12月22日
言詞辯論終結，判決如下：
    主      文
追加、變更之訴均駁回。
追加、變更之訴訴訟費用由上訴人負擔。
    事實及理由
壹、程序方面：
一、按在第二審為訴之變更或追加，非經他造同意，不得為之；
    但請求之基礎事實同一或因情事變更而以他項聲明代替最初
    之聲明者，不在此限，民事訴訟法第446條第1項、第255條
    第1項第2、4款定有明文。又在第二審為訴之變更合法者，
    原訴可認為已因而視為撤回時，第一審就原訴所為判決，自
    當然失其效力；第二審法院應專就新訴為裁判，無須更就該
    判決之上訴為裁判（最高法院71年台上字第3746號判例參照
    ）。本件原審原告鍾王珊瑾依借名登記契約類推適用委任及
    不當得利之法律關係，在原審請求被上訴人應將坐落臺北市
    ○○區○○段○○段○000○000地號土地應有部分各四分之一，及其
    上同小段第854、375、376、377建號建物即門牌號碼臺北市
    ○○區○○路00號地下1樓、1、2、3樓房屋（以下合稱系爭房地
    ）所有權移轉登記予伊之判決。原審判決駁回鍾王珊瑾之起
    訴後，鍾王珊瑾於民國103年4月29日死亡，經鍾王珊瑾之訴
    訟代理人提起上訴，本院於104年10月15日裁定由上訴人即
    鍾王珊瑾之遺囑執行人辛○○承受訴訟，被上訴人庚○○、戊○
    （下稱庚○○、戊○）提起抗告，經最高法院105年度台抗字第
    69號裁定駁回抗告而確定（見本院卷四第1、80頁）。上訴
    人乃於本院追加被上訴人應將現登記為其被繼承人鍾瓊明（
    101年3月19日死亡，見本院卷一第206頁）所有之系爭房地
    ，辦理繼承登記之聲明，並變更聲明應將系爭房地移轉登記
    予鍾王珊瑾之全體繼承人及代位繼承人即辛○○、壬○○、鍾瓊
    莉、癸○○、鍾妮及被上訴人己○○（下稱己○○）、庚○○公同共
    有（見本院卷二第1頁、卷五第243-244頁、卷九第273頁，
    按上訴人聲明贅載原判決廢棄），核與上開規定相符，應准
    其為該部分訴之追加、變更。至上訴人本於遺囑之法律關係
    於本院另行追加先位聲明及第一備位聲明，請求被上訴人辦
    理繼承登記後將系爭房地移轉登記予上訴人，或辦理繼承登
    記後移轉登記予上開全體繼承人及代位繼承人公同共有後，
    並登記遺囑執行人為上訴人部分，其追加不合法，本院另以
    裁定駁回，附此敘明。
二、己○○係83年4月22日生，現已成年，經具狀聲明承受訴訟（
    見本院卷六第9-13頁），核無不合，應予准許。
貳、實體方面：
一、上訴人主張：被上訴人之被繼承人鍾瓊明係鍾王珊瑾之長子
    ，鍾王珊瑾前於58年間以其經營建國補習班之所有資金，購
    入坐落臺北市○○區○○段○○段○000○000地號土地所有權全部，
    並於64年間在其上出資興建臺北市○○區○○路00號地下1層至
    地上10層建物（以下合稱26號房地），而將
　　26號房地中之地下1樓、1、2、3樓房地即系爭房地，借名登
    記在鍾瓊明名下。詎鍾瓊明於101年3月19日在中國北京猝逝
    ，被上訴人均為鍾瓊明之繼承人，鍾王珊瑾並以起訴狀繕本
    送達為終止借名契約之意思表示，依借名登記契約類推適用
    委任及不當得利、繼承之法律關係，求為被上訴人應將系爭
    房地所有權移轉登記予伊之判決。原審為鍾王珊瑾敗訴之判
    決，嗣鍾王珊瑾死亡，上訴人以鍾王珊瑾之遺囑執行人資格
    承受訴訟，並於本院追加、變更聲明：被上訴人應將登記為
    其被繼承人鍾瓊明所有之系爭房地，辦理繼承登記後，將系
    爭房地所有權移轉登記予鍾王珊瑾之全體繼承人及代位繼承
    人即辛○○、壬○○、鍾瓊莉、癸○○、鍾妮、己○○、庚○○公同共
    有。
二、戊○、庚○○則以：伊分別為鍾瓊明之再婚配偶及婚生子。
　　訴外人鍾元瑜係於45年與鍾王珊瑾結婚，建國補習班係鍾元
    瑜於婚前即出資設立，婚後由鍾王珊瑾經營管理，鍾元瑜則
    負責在補習班教課。系爭房地既係由鍾元瑜於婚前創設之建
    國補習班經營利潤所購置，依74年6月3日修正前民法第1016
    條及第1017條法定夫妻聯合財產規定，建國補習班所經營賺
    取的利潤資金均屬夫鍾元瑜所有，鍾王珊瑾僅係代為鍾元瑜
    管理該夫妻聯合財產，自無從主張取得系爭房地所有權或為
    其特有財產，而借名登記於鍾瓊明名下。縱認鍾元瑜係與鍾
    王珊瑾共同經營建國補習班而推定共有出資購置系爭房地，
    上訴人復不能證明鍾元瑜與鍾瓊明間亦有成立借名登記契約
    ，況購置系爭房地時，鍾瓊明係未成年人，借名登記契約並
    非純獲法律上利益之行為，苟鍾元瑜與鍾王珊瑾均係借名登
    記之借名人，基於民法第106條禁止雙方代理規定，並無人
    代理鍾瓊明為意思表示，自無從成立借名登記契約。而鍾元
    瑜已於80年5月13日死亡，縱有借名登記關係，鍾元瑜之繼
    承人於其死亡後即得行使返還請求權，鍾王珊瑾於101年始
    行起訴，亦已罹於15年時效消滅。實則鍾王珊瑾將鍾家經營
    之公司及重要不動產，皆已預先分配予自己與三個兒子鍾瓊
    明、辛○○、壬○○或其他子女名下，從無以借名登記為由要求
    返還，顯已終局歸由各子女取得所有權，不過因各子女自幼
    於12、13歲即出國旅外留學，乃由鍾王珊瑾代為管理在臺灣
    之財產，嗣因鍾瓊明死亡，鍾王珊瑾與伊交惡，始要求伊返
    還系爭房地等語，資為抗辯。答辯聲明：追加、變更之訴均
    駁回。
三、己○○則以：伊係鍾瓊明前配偶所生之婚生子，對上訴人聲明
    之請求為認諾等語。
四、查26號房地係地下1層至地上10層建物，其土地部分自58年5
    月27日起登記為鍾瓊明、辛○○、壬○○、鍾王珊瑾應有部分各
    四分之一；其建物部分係由鍾瓊明、辛○○、壬○○、鍾王珊瑾
    四人為起造人，於辦理第一次所有權登記即自64年4月26日
    起，地下1樓、1、2、3樓（即系爭房地）登記在鍾瓊明名下
    ，4、5、6樓登記在辛○○名下，7、8、9樓登記在壬○○名下，
    10樓登記在鍾王珊瑾名下（按該10樓部分係鍾元瑜死亡後，
    因夫妻聯合財產更名，始於90年5月18日由鍾王珊瑾名下分
    割繼承登記為辛○○所有，見本院卷二第
　　109、110頁之異動索引表），有26號房地之土地、建物登記
    謄本、所有權狀（見原審司北調字卷第16-45頁），建築執
    照、使用執照（見本院卷五第603、605頁）可憑，並為兩造
    所不爭。又己○○雖就上訴人請求為認諾，惟本件被上訴人因
    繼承而公同共有之系爭房地涉訟，其訴訟標的對共同訴訟之
    被上訴人各人必須合一確定，依民事訴訟法第56條第1項第1
    款後段規定，己○○一人所為不利益之認諾行為對被上訴人全
    體不生效力。另己○○雖否認庚○○為被繼承人鍾瓊明之子，並
    另案提起確認親子關係不存在之訴，惟業經原法院104年度
    親字第34號判決、本院105年度家上字第233號判決、最高法
    院108年度台上字第2457號裁定駁回其訴確定（見本院卷四
    第136、184頁），附此敘明。上訴人主張系爭房地係鍾王珊
    瑾所有財產而借名登記在鍾瓊明名下，鍾瓊明已死亡，因而
    請求被上訴人辦理繼承登記後返還移轉登記予鍾王珊瑾全體
    繼承人等情，則為被上訴人所否認，並以上揭情詞置辯。茲
    就兩造爭點一一論述如下：
　㈠26號房地起造完成時並非鍾王珊瑾單獨所有，而應係鍾元渝
    、鍾王珊瑾夫妻所共有，應有部分各二分之一：
　1.查26號房地於58年及64年購置起造完成時，鍾瓊明、辛○○、
    壬○○均係未成年人，並無能力出資之事實，為兩造所不爭（
    見本院卷五第245頁），上訴人雖主張係由鍾王珊瑾經營建
    國補習班所得利潤出資購買起造而為其所有之財產，並均借
    名登記於其子鍾瓊明、辛○○、壬○○名下（除10樓部分外）等
    情，但為被上訴人所否認。經查，鍾元瑜與鍾王珊瑾係45年
    結婚，並未訂定夫妻財產制，依74年6月3日修正前民法規定
    ，以法定聯合財產制為其夫妻財產制之事實，有該二人戶籍
    謄本可按（見本院卷六第273頁），並為兩造所不爭（見本
    院卷六第197頁）。而鍾元瑜係湖南大學機械系畢業，並以
    數理見長，35年來臺後原任公務員，嗣離職於42年創設建國
    補習班，鍾王珊瑾係初中畢業，原任軍中護士隨軍來臺，嗣
    受僱鍾元瑜在建國補習班擔任櫃台工作，後與鍾元瑜相戀，
    並於45年結婚，而於46年生下鍾瓊明等情，為上訴人具狀自
    承在案（見本院卷六第199頁）。按依74年6月3日修正前民
    法第1005條及第1017條第2項規定，聯合財產中，夫之原有
    財產及不屬於妻之原有財產部分，為夫所有，是妻如主張該
    財產為其原有財產或特有財產，應由妻負舉證責任。又依74
    年6月3日修正前民法1013條第4項規定之妻因勞力所得之報
    酬之特有財產，不以純靠體力所獲之工資為限，而應廣義包
    括勞費腦力、智慧經營事業之獲利情形在內（最高法院78年
    台上字第1526號判決意旨參照） 。查上訴人自承鍾王珊瑾
    婚前本為鍾元瑜所創設建國補習班之受僱櫃台人員，顯係婚
    後始加入與鍾元瑜共同經營建國補習班，並以共同經營所得
    利潤購置起造26號房地之事實，並為上訴人所不爭（見本院
    卷七第540頁），則26號房地顯非鍾王珊瑾結婚時所有或婚
    姻關係存續中因繼承或其他無償取得之妻原有財產。上訴人
    固主張鍾王珊瑾因具有經營長才，婚後鍾元瑜放手將建國補
    習班由鍾王珊瑾決策經營，鍾王珊瑾乃為建國補習班之實際
    經營者，鍾元瑜僅負責部分授課及教務工作，經營建國補習
    班所得利潤應全數為鍾王珊瑾之特有財產等情，經查曾於73
    、74年間在建國補習班工作之證人子○○證稱當時建國補習班
    之經營管理事務均係鍾媽媽（按即鍾王珊瑾）處理，總負責
    人是鍾媽媽，鍾元瑜係鍾媽媽先生，是教物理等情（見本院
    卷三第166、167頁），另61年即至建國補習班任職之證人甲
    ○○亦為相同之證述，並證稱當時建國補習班包括鍾家之事業
    收入都是鍾王珊瑾一人決定處理等情（見本院卷三第172頁
    正、背面），固可認鍾元瑜於婚後因鍾王珊瑾具有經營管理
    事業之智慧長才，因而由鍾王珊瑾肩負起建國補習班實際決
    策經營事務，惟此不過係鍾元瑜將所創設之建國補習班授權
    交由其妻鍾王珊瑾負責經營管理，而事業之所有權與經營權
    並非不能分離，尚不能因此改變鍾元瑜婚前所創設所有建國
    補習班之聯合財產本應有之權利歸屬，而謂婚後建國補習班
    經營所得收入利潤，應全數歸屬鍾王珊瑾所有之特有財產。
    本院審酌鍾王珊瑾婚後以其智慧長才經營建國補習班事業之
    獲利中，固有相當金額比例應屬74年6月3日修正前民法1013
    條第4項規定之妻因勞力所得報酬之特有財產，惟其經營能
    力所得乃植基於鍾元瑜婚前創設所有建國補習班之基礎上，
    鍾元瑜並輔以授課及負擔教務工作以竟其功，是基於男女平
    等之原則，如夫在外工作，或經營企業，妻在家操持家務、
    教養子女，備極辛勞，使夫得無內顧之憂，專心發展事業，
    其因此所增加之財產，不能不歸功於妻子之協力，反之於本
    件亦不能否定鍾元瑜協力之功，本件因時間久遠，兩造復均
    不能舉證證明鍾元瑜與鍾王珊瑾間曾約定婚後鍾王珊瑾經營
    建國補習班獲利中，其勞力所得報酬之特有財產比例或具體
    金額為若干，或就此獲利曾為具體明確分割，惟上訴人並不
    否認建國補習班之獲利中，鍾元瑜應該有分派一部分利潤（
    見本院卷八第35頁），本院參酌上情，且鍾王珊瑾、鍾元瑜
    前於54年間以共同經營建國補習班獲利，曾另購入隔鄰館前
    路28、30、32號房地後，再改建10層新大樓，登記為鍾王珊
    瑾及鍾元瑜應有部分各二分之一，有建物登記簿謄本可按，
    並為上訴人所不爭（見本院卷五第565-566頁，卷六第200頁
    ），及類推適用民法第817條第2項「各共有人之應有部分不
    明者，推定其為均等」規定，認鍾王珊瑾及鍾元瑜婚後共同
    經營建國補習班之獲利，其中二分之一應屬鍾王珊瑾經營建
    國補習班因勞力所得報酬之特有財產，上訴人謂鍾王珊瑾婚
    後經營建國補習班之獲利應全部歸屬為其特有財產，被上訴
    人抗辯應全數為夫鍾元瑜所有之財產云云，均不足採。
　2.從而，鍾王珊瑾及鍾元瑜婚後共同經營建國補習班之獲利，
    其中二分之一應屬鍾王珊瑾之特有財產，其餘二分之一則為
    夫鍾元瑜所有，已如前述。兩造既不爭執購置、起造26號房
    地之出資，均係源自鍾王珊瑾及鍾元瑜婚後共同經營建國補
    習班之獲利，但均不能證明該出資中，鍾王珊瑾及鍾元瑜以
    其各人自有財產具體出資比例或金額為何，自應認該購置起
    造之出資應為鍾王珊瑾及鍾元瑜各有二分之一，則系爭房地
    不過係鍾王珊瑾特有財產與鍾元瑜所有金錢財產之變形，自
    應認26號房地（含系爭房地）於起造完成時為鍾王珊瑾與鍾
    元瑜共有，應有部分各為二分之一。
　3.鍾王珊瑾雖就26號房地中之10樓部分，登記自己為房屋之所
    有權人，土地部分之應有部分四分之一，惟於鍾元瑜80年5
    月13日死亡後，鍾王珊瑾等全體繼承人曾就10樓部分，於81
    年2月12日向財政部台北市國稅局申報該10樓部分為鍾元瑜
    之遺產，有遺產稅免稅證明書可憑（見本院卷七第183-185
    頁），復憑此以夫妻聯合財產更名為由，於90年5月18日先
    由鍾王珊瑾名下更名為夫鍾元瑜所有，再辦理分割繼承登記
    予辛○○繼承所有（見本院卷二第109、110頁之異動索引表）
    ，可見鍾王珊瑾於鍾元瑜死亡後 ，26號房地之10樓部分雖
    登記其名下，但承認為鍾元瑜所有之遺產，並辦理夫妻更名
    登記，再協議將該10樓部分之鍾元瑜遺產分割予辛○○繼承所
    有，則上訴人及鍾王珊瑾事後再主張26號房地全數為其特有
    財產，自不足採。又上訴人雖抗辯被上訴人在本院前受命法
    官104年4月17日準備程序協議整理爭點時，曾就系爭房地係
    鍾王珊瑾出資購買起造之事實同意列為不爭執事項（見本院
    卷二第135頁背面），惟上訴人既不爭執鍾王珊瑾之上揭出
    資均係來自與鍾元瑜共同經營建國補習班之獲利，而鍾王珊
    瑾於婚後經鍾元瑜授權經營管理建國補習班，由鍾王珊瑾決
    策出資購置26號房地作為建國補習班營業場所，本屬當然結
    果，上開記載由鍾王珊瑾出資之不爭執事項，亦與前揭事實
    不相抵觸，兩造嗣所爭執者乃鍾王珊瑾為購置26號房地，所
    自建國補習班經營獲利而挪支之資金，究係屬何人所有？是
    就該出資之事實及該出資係屬何人所有，乃屬不同層次之事
    實及法律問題，自不容將二者問題混淆，上訴人謂被上訴人
    於準備程序中既同意將系爭房地係鍾王珊瑾出資購買起造之
    事實列為不爭執事項，即不得再爭執該出資非鍾王珊瑾所有
    云云，自不足取。
　㈡上訴人尚不能證明鍾王珊瑾或鍾元瑜就系爭房地與鍾瓊明間
    成立借名登記契約：
　1.26號房地起造完成時，本為鍾王珊瑾及鍾元瑜共有，已如前
    述，於辦理第一次所有權登記時登記為鍾瓊明、辛○○、鍾
    瓊華三兄弟分別所有（除10樓部分外），上訴人主張係鍾王
    珊瑾借名登記予其三人名下，惟查系爭房地並非全部均為鍾
    王珊瑾特有財產，並為鍾王珊瑾於80年間其夫鍾元瑜死亡辦
    理10樓部分之夫妻更名登記及繼承登記時所承認明知，如  
    前述，則鍾王珊瑾主觀上自無從單獨以自己名義與鍾瓊明  
    等3人就26號房地之全部為借名登記之意思表示。上訴人猶 
     主張鍾王珊瑾一人就其26號房地之特有財產與鍾瓊明等3人
      成立借名登記契約云云，即屬無據。
  2.上訴人雖又主張如認26號房地係鍾王珊瑾及鍾元瑜共有，二
    人應有同意及相互代理與鍾瓊明為借名登記之意思表示合致
    云云，惟此已為被上訴人所否認，上訴人復未提出任何證據
    證明鍾元瑜有何同意之意思表示，而鍾王珊瑾及鍾元瑜既均
    為壬○○之法定代理人，其二人共同借名登記行為並非使鍾瓊
    明等三人純獲法律上利益之法律行為，為避免利益衝突，依
    民法第106條規定，禁止雙方代理，被上訴人復否認有事後
    承認之情形（見本院卷七第542頁），依法自不生效力。且
    本件鍾王珊瑾與鍾元瑜共同經營建國補習班獲利甚豐，並累
    積相當資產（見上訴人所提出在臺購置不動產明細表，本院
    卷五第512-513頁），鍾王珊瑾復早於59年即設立百麗貿易
    有限公司等進行各項企業投資經營（見本院卷五第449頁以
    下），復自幼即將鍾瓊明等子女送往國外留學並在海外置產
    ，業據證人壬○○所證述在案（見本院卷八第106、109頁），
    鍾王珊瑾當時顯有相當財力、經營幹才及諮詢法律專業人士
    能力，並非一般村姑愚婦，鍾王珊瑾及鍾元瑜苟有借名登記
    予鍾瓊明等三人之意思，自應選任特別代理人並與之訂定書
    面以成立借名登記契約，豈有毫無任何書面文件之理？再參
    酌證人壬○○證稱「我是1992、1993年回台灣的時候才瞭解這
    3層樓（即26號房地之7、8、9樓）是登記在我名下，之前都
    不知道」「26號大樓登記在我們三兄弟名下應該是幾十年前
    的事，當時我父親還在，我知道這件事情時我父親已經過世
    」（見本院卷八第107、109頁），則壬○○成年後至其父親鍾
    元瑜死亡時竟仍不知26號房地登記在其名下，如何謂有與之
    成立借名登記契約之可能，而鍾王珊瑾及鍾元瑜苟有借名登
    記予鍾瓊明等三人之行為，何以鍾元瑜於過世前未行以遺囑
    或其他方式處理其26號房地之二分之一權利？鍾王珊瑾為何
    於鍾元瑜死亡後亦未出而處理其26號房地之二分之一權利？
    在在顯均與常情不符，難認上訴人主張為實在。
　3.上訴人雖提出鍾王珊瑾之101年8月19日書立之遺囑，上載 
    登記於鍾瓊明名下之系爭房地等財產乃係借名登記，應由辛
    ○○繼承等情（見本院卷一第50-55頁），惟此乃鍾王珊瑾個
    人單方面之陳述，尚不足以證明其所言屬實，且上訴人既主
    張26號房地乃分別借名登記於鍾瓊明等三人名下，何以鍾王
    珊瑾在遺囑中僅就鍾瓊明登記之系爭房地為上開記載，其餘
    辛○○、壬○○登記部分均未為任何交待處理？況上訴人已自承
    ：鍾王珊瑾遺囑第3點有講到針對鍾瓊明的部分，過去二十
    多年不斷的舉債，讓本人疲於奔命提心吊膽，為解決鍾瓊明
    的債務問題，本人不斷為鍾瓊明返還債務，導致雙方常常發
    生爭執，甚至其兄弟被迫於以其不動產貸款協助還債，鍾王
    珊瑾為鍾瓊明還債之後就音訊全無，不管是鍾瓊明或其配偶
    劉褘均不與鍾王珊瑾見面，到民國101年7月9日劉褘到臺灣
    來，本人與劉褘討論債務的事，劉褘就大吵大鬧不願處理，
    令本人身心俱疲健康惡化，接著在遺囑中提到鍾瓊明借名登
    記的要返還的問題等情（見本院卷九第452頁），而證人癸○
    ○即鍾王珊瑾之女亦證稱99年時因鍾瓊明將鍾王珊瑾在美國
    的財產都敗光了，因擔心鍾瓊明會去動建國大樓（即26號房
    地）的房產，所以曾找代書來估算過戶鍾瓊明名下房產給「
    公司」，需要繳多少增值稅及契稅，但因稅金過高，所以沒
    有辦理過戶等情（見本院卷四第50頁背面），則依證人癸○○
    所言，99年鍾瓊明負債累累時，為免受牽累，鍾王珊瑾亦僅
    考慮將鍾瓊明名下之系爭房地過戶給「公司」，並非過戶予
    鍾王珊瑾，可見鍾王珊瑾自始數十年來本無要求鍾瓊明兄弟
    三人返還26號房地所有權登記之意思，係因嗣後鍾瓊明不斷
    舉債，財務惡化，鍾王珊瑾協助為之還債，雙方卻生爭執，
    不斷交惡，導致鍾王珊瑾責其不肖，僅單獨對鍾瓊明要求返
    還系爭房地而已，則據此客觀情狀得以探知，鍾王珊瑾自始
    將26號房地登記為鍾瓊明等三兄弟名下，本即係終局歸屬給
    予鍾瓊明等三兄弟所有，數十年來並無索回之意，並為鍾王
    珊瑾之子即證人壬○○證述在案（見本院卷八第114頁）。而
    嗣因鍾王珊瑾協助鍾瓊明解決大筆債務後，雙方發生爭執，
    鍾王珊瑾不滿，始嗣後反悔而在遺囑中要求索回，意欲改由
    歸次子辛○○所有，足認鍾王珊瑾與鍾瓊明等三人間本即無借
    名登記契約之存在，鍾王珊瑾係數十年後因不滿鍾瓊明不肖
    ，敗光在美國家產，始在遺囑中砌詞虛稱借名，要求索回而
    已。至上訴人嗣後雖提出鍾王珊瑾分別與辛○○、壬○○於102
    年1月2日簽立之贈與契約各一件（見本院卷一第131-134頁
    ），主張鍾王珊瑾嗣後已另行將該26號房地所借名登記之樓
    層贈與予辛○○、壬○○二人，惟此乃係本院質以上情後（見本
    院卷一第77頁背面），上訴人始行提出之證據，且證人壬○○
    亦證稱伊並不瞭解簽立上揭贈與契約原因，伊僅負責簽名，
    鍾王珊瑾僅告知登記伊名下房地不要賣，但沒有說原因，亦
    不知是否有繳納贈與稅及其他亦登記其名下財產 為何未在
    上揭贈與契約中一併處理等語（見本院卷八第110、114頁）
    ，足見該2件贈與契約不無為臨訟所為之嫌，自難認為實在
    。
　4.按上訴人主張借名登記關係存在，應就借名登記契約已成立
    之事實，負舉證責任，若其先不能舉證，則被上訴人就其抗
    辯事實即令不能舉證，或其所舉證據尚有疵累，亦應駁回上
    訴人之請求。本件上訴人尚不能證明鍾王珊瑾就系爭房地與
    鍾瓊明間有何借名登記契約之存在，上訴人雖另主張鍾家所
    有房產、事業、資金之管理調度，均由鍾王珊瑾掌控負責，
    鍾元瑜及其他人均不能置喙，並舉受僱員工即證人甲○○、子
    ○○、丙○○、丁○○、乙○○（見本院卷四第40-48頁）及其女即
    證人癸○○（見同上卷第49-52頁）、壬○○之證言，並上海商
    業銀行支票簿存根、百麗貿易有限公司籌備處鍾王珊瑾存摺
    等為證，惟上訴人上開主張縱認屬實，亦僅足以證明鍾王珊
    瑾就所授權經營之家族事業強勢掌控及領導作風而已，並不
    能以此即謂系爭房地借名登記契約之成立，而被上訴人已辯
    稱因鍾瓊明自幼於13歲即旅外留學定居國外，故在臺灣之財
    產均委託鍾王珊瑾處理，並為證人壬○○、癸○○所是認（見本
    院卷八第106-107頁、本院卷四第
　　52頁） ，自不能以鍾王珊瑾保管26號房地之權狀，即謂系
    爭房地借名登記契約成立，亦不能以登記在鍾王珊瑾其他子
    女鍾瓊莉、癸○○、鍾妮等人名下之臺北市仁愛路及天母等 
    房產，鍾王珊瑾曾因家族事業財務經營考量，主導決定出售
    （見本院卷五第512頁及卷四第50頁背面之證人癸○○證述）
    ，即謂本件26號房地之借名登記契約係屬存在，附此敘明。
  ㈢按本於不當得利之規定請求受益人返還其所受之利益，原應
    由主張不當得利返還請求權之受損害人，就受益人係「無法
    律上原因」之事實，負舉證責任。惟此一消極事實，本質上
    有證明之困難，尤以該權益變動係因受益人之行為者為然。
    故類此情形，於受損人舉證證明權益變動係因受益人之行為
    所致後，須由受益人就其具保有利益之正當性，即有法律上
    原因一事，負舉證責任，方符民事訴訟法第277 條但書規定
    之舉證責任分配原則，最高法院110年台上字第2610號判決
    意旨參照。本件上訴人另依不當得利之法律關係請求被上訴
    人返還移轉系爭房地，惟就所主張被上訴人受有利益之事實
    ，係因鍾王珊瑾自己辦理系爭房地第一次所有權登記予鍾瓊
    明 之給付行為所致，並非因受益人即被上訴人之被繼承人
    鍾瓊明之行為所然，則揆諸前開說明，自應由上訴人就「無
    法律上原因」之事實，負舉證責任，上訴人迄未提出證據證
    明 被上訴人如何無法律上原因，自不得以被上訴人所抗辯
    應係預分家產之贈與之主張，亦不能提出證明或證據尚有疵
    累為由，即謂本件應構成不當得利，上訴人此部分請求，亦
    屬無據。
五、綜上所述，上訴人依借名登記契約類推適用委任及不當得利
    、繼承之法律關係，請求被上訴人應將登記為其被繼承人鍾
    瓊明所有之系爭房地，辦理繼承登記後，將系爭房地所有權
    移轉登記予鍾王珊瑾之全體繼承人及代位繼承人即辛○○、壬
    ○○、鍾瓊莉、癸○○、鍾妮、己○○、庚○○公同共有，非屬正當
    ，本件追加、變更之訴應予駁回。
六、本件事證已臻明確，兩造其餘之攻擊或防禦方法及所用之證
    據，經本院斟酌後，認為均不足以影響本判決之結果，爰不
    逐一論列，附此敘明。
七、據上論結，本件追加、變更之訴為無理由，依民事訴訟法第
    78條，判決如主文。
中　　華　　民　　國　　111 　年　　1 　　月　　12　　日
                  民事第十六庭  
                        審判長法  官   朱耀平
                              法  官   邱佩
                              法  官   羅立德
正本係照原本作成。
如不服本判決，應於收受送達後20日內向本院提出上訴書狀，其
未表明上訴理由者，應於提出上訴後20日內向本院補提理由書狀
（均須按他造當事人之人數附繕本）上訴時應提出委任律師或具
有律師資格之人之委任狀；委任有律師資格者，另應附具律師資
格證書及釋明委任人與受任人有民事訴訟法第466 條之1第1項但
書或第2項所定關係之釋明文書影本。如委任律師提起上訴者，
應一併繳納上訴審裁判費。
中　　華　　民　　國　　111 　年　　1 　　月　　12　　日

                              書記官   張淑芬